---
title: "Download e Instalação do R e Editores"
csl: config/ABNT-UFPR-2011-Mendeley.csl
lang: pt.BR
---

```{r, include = FALSE}
source("config/setup.R")
```

# Download e Instalação do R

O software de computação estatística R ésta disponível para download no
repositório oficial do projeto R: <https://www.r-project.org/>.

A instalação do R para usários dos sistemas operacionais Linux, Mac OS X
e Windows, está descrita em: <http://cran-r.c3sl.ufpr.br/>.

Usários do SO Windows podem instalar o R a partir do executável `*.exe`
disponibilizado em: <http://cran-r.c3sl.ufpr.br/bin/windows/>. Para uma
instalação padrão, basta clicar em avançar durante as etapas até chegar
em concluir. Usuários de Mac OS X devem seguir as instruções diponíveis
no site.

Para os usuários de Linux, existem tutoriais para instalação em 4
distribuições: Debian, Redhat, Suse e Ubuntu. Os passos para instalação
do R no Ubuntu estão descritos abaixo.

Abra um terminal no seu Ubunto (atalho `Ctrl + Alt + t`). Em seguida
verique a versão do Ubuntu que está usando.
```{r, engine = "sh", comment = NA}
# Mostra a versão do Ubuntu.
lsb_release -a
```

Em seguida, abra o arquivo `/etc/apt/sources.list` como super usuário.
```
# Abre o arquivo como super usuário.
sudo gedit /etc/apt/sources.list
```

Adicione a linha abaixo no final do arquivo. Salve, feche e volte ao
terminal.
```
# Modelo de repositório e distribuição Ubuntu.
deb https://<my.favorite.cran.mirror>/bin/linux/ubuntu <version>/

# Usando o repositório do C3SL para o Ubuntu Xenial Xerus (16.04)
deb http://cran-r.c3sl.ufpr.br/bin/linux/ubuntu xenial/
```

No termianal atualize a lista de repositórios (`fetch`) e instale o
`r-babe`.
```
sudo apt-get update
sudo apt-get install r-base
```

Depois de instalar o `r-base` pelo terminal, você já terá o R na versão
mais enxuta, ou seja, aquela com os pacotes recomentados apenas. Os
demais pacotes podem ser instalados de dentro do R, com
`install.packages()`, como será mostrado a frente.

# Instalação do RStudio

O [RStudio] talvez seja o único editor específico multiplataforma para o
R. O RStudio é bastante fácil de usar e por isso é recomendado para
aqueles que estão começão a trabalhar com R.

Na [área de downloads] do site do RStudio, pode-se baixar os
instaladores para Ubuntu (`.deb`), Windows (`.exe`) e MAC OS X (`.dmg`)
além de Fedora, Redhat e Suse (`.rpm`).

O executável `.exe` do Windows é de simples instalação. Da mesma forma,
com o arquivo `.deb` para Ubuntu, o RStudio é instalado por meio de
interface gráfica.

Pode-se trabalhar no R com outros editores. A lista abaixo

  1. [Emacs] com o pacote [ESS] (Emacs Speaks Statistis).
  2. [Vim] com o plugin [Nvim-R].
  3. [Tinn-R].
  4. [Eclipse] com [StatET].
  5. [Sublime Text].
  6. [Gedit] com [Rgedit] plugin.

Creio que os mais utilizados sejam o RStudio com os três primeiros da
lista, não necessariamente nesta ordem. Viste as homepages para saber
como usar estes editores para trabalhar com o R.

O Emacs[^1], junto com o Vi, são os editores mais antigos dessa lista
conforme o [texteditors.org]. Como não são editores de R, pois surgiram
17 anos do R, e por serem altamente customizáveis, a maioria dos
desenvolvedores no começo da história do R, e muitos até hoje, fazem uso
destes editores.

# Instalação do Emacs

Para instalar o Emacs no Ubuntu, execute cada linha do código abaixo em
um terminal. O Emacs atualmente está na versão 24.5.1.

```
sudo apt-get install build-essential
sudo apt-get install emacs emacs-goodies-el ess
```
```{r, engine = "sh", comments = NA}
emacs --version
```

Usuários do Windows é recomendado instalar o Emacs modificado do
[Vincent Goulet] que inclui o ESS.

<!-- # Referências Bibliográficas -->

<!------------------------------------------- -->

[RStudio]: https://www.rstudio.com/
[área de downloads]: https://www.rstudio.com/products/rstudio/download/
[Tinn-R]: https://sourceforge.net/projects/tinn-r/
[Emacs]: https://www.gnu.org/software/emacs/
[ESS]: https://ess.r-project.org/
[Vim]: http://www.vim.org/about.php
[Nvim-R]: http://www.vim.org/scripts/script.php?script_id=2628
[Eclipse]: http://www.eclipse.org/eclipse/
[StatET]: http://www.walware.de/goto/statet
[Sublime Text]: http://www.sublimetext.com/
[Rgedit]: http://rgedit.sourceforge.net/
[Gedit]: https://wiki.gnome.org/Apps/Gedit
[texteditors.org]: http://texteditors.org/cgi-bin/wiki.pl?Timeline
[Vincent Goulet]: http://vgoulet.act.ulaval.ca/en/emacs/

[^1]: O Emacs é o editor com o qual comecei a usar o R quando migrei
   para o Linux em 2008. Como o passar do tempo, naturalmente fui me
   interessando mais pelo Emacs e por LISP, a liguagem usada para fazer
   pacotes para o Emacs. Meus arquivos de configuração do Emacs estão
   hoje disponíveis em <https://github.com/walmes/emacs>.
